【裁判字號】    99,上訴,782
【裁判日期】    990415
【裁判案由】    毒品危害防制條例
【裁判全文】
臺灣高等法院刑事判決                 99年度上訴字第782號
上  訴  人
即  被  告  甲○○
上列上訴人因毒品危害防制條例案件，不服臺灣板橋地方法院98
年度訴字第72號，中華民國98年12月31日第一審判決（起訴案號
：臺灣板橋地方法院檢察署97年度毒偵字第9426號），提起上訴
，本院判決如下：
    主  文
上訴駁回。
    事  實
一、甲○○前於民國（下同）87年間，因施用毒品案件，經依原
    審即臺灣板橋地方法87年度訴字第840號裁定送勒戒處所觀
    察、勒戒後，認無繼續施用毒品傾向，於87年7月16日釋放
    出所，並由原審法院以同案號判決免刑確定。復於上開觀察
    、勒戒執行完畢後5年內之89年間，再因施用毒品案件，經
    原審法院以89年度易字第3912號判處有期徒刑5月，如易科
    罰金，以銀元300元折算1日確定，嗣併同其另違反槍砲彈藥
    刀械管制條例案件所處刑罰入監接續執行，於91年5月31 日
    縮短刑期執行完畢。繼於92年間因施用毒品案件，經原審法
    院以92年度訴字第1955號判處有期徒刑1年確定，嗣於94 年
    6月3日縮短刑期執行完畢。再於95年間因竊盜案件，經原審
    法院以95年度易字第566號判處有期徒刑10月確定；又於同
    年間因施用第一、二級毒品案件，經原審院以95年度訴字第
    1508號判處各有期徒刑10月、6月，應合併執行有期徒刑1年
    2月確定；另於同年間因贓物案件，經原審法院以95年度簡
    字第6279號判處有期徒刑4月，如易科罰金，以新臺幣1,000
    元折算1日確定；後二案所處刑罰嗣經原審法院以96年度聲
    減字第2067號裁定減刑後，定其應執行刑為有期徒刑1年5月
    確定，且併同其犯上開竊盜案件所處刑罰入監接續執行，於
    97年1月29日縮短刑期執行完畢（於本案構成累犯）。
二、詎甲○○猶不思戒絕毒癮，另基於施用第一級毒品海洛因之
    犯意，於97年9 月15日下午4 時許為警採集其尿液前回溯26
    小時內之某時許（扣除其為警查獲以致人身自由受公權力合
    法拘束而無法施用毒品之時間），在不詳地點，以不詳方法
    施用第一級毒品海洛因1 次。又基於施用第二級毒品甲基安
    非他命之犯意，於97年9 月14日某時許，在其位於臺北縣中
    和巿仁愛街36巷5 號4 樓住處內，以將第二級毒品甲基安非
    他命置於玻璃球內點火燒烤產生煙霧吸聞之方式，施用第二
    級毒品甲基安非他命1 次。嗣於97年9 月15日下午4 時許，
    在址設臺北縣新店巿之慈濟醫院內，經警徵得其同意後，對
    其採集尿液送驗結果，發現呈鴉片類及安非他命類陽性反應
    ，而得悉上情。
三、案經臺北縣政府警察局中和分局移請臺灣板橋地方法院檢察
    署檢察官提起公訴。
    理  由
一、按被告以外之人於審判外之言詞或書面陳述，除法律有規定
    者外，不得作為證據；又被告以外之人於審判外之陳述，經
    當事人於審判程序同意作為證據，法院審酌該言詞陳述或書
    面陳述作成時之情況，認為適當時，亦得為證據，刑事訴訟
    法第159 條第1 項、第159 條之5 第1 項分別定有明文。查
    本案以下所引各項證據，均經檢察官及被告甲○○於審判程
    序中同意作為證據，則本院審酌該等證據核無違法取證或證
    明力顯然過低之情事，依各該陳述作成時之狀況，並無不適
    當之情況，自均得為證據，合先敘明。
二、訊據上訴人即被告甲○○，固坦承曾在前述時地施用第二級
    毒品甲基安非他命等情不諱，惟矢口否認有何施用第一級毒
    品海洛因犯行，其於原審審理時辯稱：伊於97年9月15日當
    天因竊盜案件為警查獲，在逃跑時摔斷腳，警察送伊到新店
    慈濟醫院開刀，曾施打含嗎啡成分之止痛劑，所以尿液中才
    會驗出嗎啡及可待因反應，又伊開完刀後還插著尿管，且仍
    處於麻醉狀態，醒過來後警察就已經採完尿了，伊並沒有自
    己排尿讓警察採驗，況伊另有施用安非他命、K他命等毒品
    ，不知道裡面是否含有可待因成分云云；在本院審理時復辯
    稱：「當時在我意識不清下採尿的。97年9月15日搜索同意
    書，當時我不知道是什麼東西，我就簽下去。」、「我有施
    用別種毒品，會不會有可待因成份出現。」等詞。
三、本院查：
（一）被告雖否認曾親自排尿供警採集尿液檢體云云，惟查：
  、證人即前臺北縣政府警察局中和第一分局秀山派出所（現
      隸屬同分局偵查隊）警員劉凱德於原審審理時具結證稱：
      「被告於97年9月15日侵入臺北縣中和巿景平路軍公教服
      務站而觸動保全系統，保全前去察查看時，被告即持刀反
      抗並打算攀爬逃逸，卻在景平路上跌倒導致腳斷掉，巡邏
      員警趕至後旋將被告送往新店慈濟醫院開刀治療，伊與同
      事於當天下午2時許，曾至新店慈濟醫院詢問被告上開竊
      盜犯行，被告當時承認有行竊；伊記得被告當時有插尿管
      ，沒有辦法自己排尿，伊即在被告面前直接從尿袋中將被
      告之尿液引導出來裝在空瓶內，並當場封緘及請被告捺印
      ，伊係先確定被告意識清醒，才對渠作第1份準強盜案件
      之筆錄，之後再對被告做採集尿液之動作。」等語（見一
      審卷98年12月17日審判筆錄第3至5頁），則依證人劉凱德
      所述上情，被告固於97年9月15日上午，在行竊後逃逸途
      中跌倒導致腳傷，而送往慈濟醫院施以麻醉後進行開刀手
      術，惟證人劉凱德於當日下午前往該醫院詢問被告前揭竊
      盜犯行時，已先確定被告意識清楚，並在被告面前，直接
      從其尿袋中將尿液引導至空瓶內，再當場封緘並請其捺印
      。
  、又被告於原審審理期日中經當庭提示檢體編號E0000000號
      尿液塑膠瓶檢示，亦確認該塑膠瓶瓶蓋所封緘臺北縣政府
      警察局中和分局封條上之指紋，係其於97年9月15 日在慈
      濟醫院內所捺印無訛（見一審卷98年12月17日審判筆錄第
      7頁），而上開檢體編號E0000000號尿液即係為警編碼為
      被告之尿液，此有臺北縣政府警察局中和分局偵辦毒品危
      害防制條例犯嫌及尿液編號對照表1紙附卷可稽（見臺灣
      板橋地方法院檢察署97年度毒偵字第9426號偵查卷第8頁
      ），足證證人劉凱德證述其係在被告面前採集渠尿袋中之
      尿液後，再當場封緘並請渠捺印等情，確與事實相符。
  、況被告於證人劉凱德在前述時地對其製作警詢筆錄後，亦
      有在該份筆錄上記載「（問：經警方於97年9月15日16時
      提供乾淨空瓶後所裝之尿液，是否由你親自排放，並當你
      面封緘？）是的。」等語處簽名及按捺指印，此觀諸卷附
      97 月9月15日調查筆錄之內容即明（見同上偵查卷第3頁
      ），且其尚能詳敘當日為警查獲之時間、地點以及曾接受
      強制戒治之起迄時間（見同上偵查卷第3頁），益徵其接
      受證人劉凱德詢問及採集尿液時，均係意識清楚，並無昏
      迷未醒之情事；是被告否認證人劉凱德採集之上開尿液係
      其所排放，並辯稱：警察係在伊仍處於麻醉狀態中採尿云
      云，無非事後卸責之詞，不足採信，其確係於97年9月15
      日下午4時許為警採集上開尿液，應堪徵信。
（二）又被告曾在前述時地以上開方法施用第二級毒品甲基安非
      他命之犯罪事實，業據其於原審訊問及審理時時供承不諱
      （一審卷98年9月30日準備程序筆錄第2頁、98年12月17日
      審判筆錄第8頁）。而其於97年9月15日，在慈濟醫院內為
      警採集尿液送請臺灣檢驗科技股份有限公司以GC/MS氣相
      層析質譜儀法確認檢驗結果，發現呈安非他命類陽性反應
      ，有該公司出具之濫用藥物檢驗報告1紙附卷可稽（見同
      上偵查卷第7頁），足認被告此部分自白確與事實相符，
      應堪信為真實。
（三）再者，被告為警採集之尿液經臺灣檢驗科技股份有限公司
      上開檢驗結果，併發現呈鴉片類陽性反應，其中嗎啡濃度
      為5,593ng/ml，可待因濃度為426ng/ml，此觀諸前揭濫用
      藥物檢驗報告之記載即明。而臺灣檢驗科技股份有限公司
      所採用之GC/MS氣相層析質譜儀檢驗方式，乃先以「氣相
      層析儀」將物質氣化後，再經分析管分離，由於各種物質
      之沸點及對管柱之吸附力不同，在經過檢測器（Detector
      ）測定後，表現出不同之滯留時間（Retension time），
      以滯留時間來判斷係何種物質，再利用「質譜儀」為檢測
      器，將物質撞擊成碎片，記錄其質譜圖；因每個化合物之
      鍵結能力不同，故不同之物質會有其特定之質譜圖，因此
      在物質之判斷上有如指紋之鑑定，理論上，扣除人為之因
      素，其精確度已接近百分之百。是被告為警採集之尿液既
      經上開公司以前述精確方法加以檢驗後，發現呈鴉片類陽
      性反應以及嗎啡、可待因之濃度，自無屬偽陽性反應或有
      誤差之可能。
（四）至被告雖又辯稱：伊於97年9月15日因摔斷腳而至新店慈
      濟醫院開刀時，曾施打含嗎啡成分之止痛劑，所以尿液中
      才會驗出嗎啡及可待因反應云云，然查：
  、被告於97年9月15日因腳傷前往慈濟醫院急診救治並住院
      施以開放式復位內固定手術，曾注射嗎啡（Morphine）注
      射液止痛，於97年9月16日住院期間又注射Demerol注射液
      止痛，嗣於97 年9月17日出院時，則未開立任何嗎啡類藥
      物止痛，此據財團法人佛教慈濟綜合醫院臺北分院以98年
      4月30日慈濟醫文字第980488號函說明綦詳，有該函文暨
      所附之病情說明書、病歷資料影本各1件存卷足憑（附於
      一審卷）；其中該院於97年9月16日對被告注射之Demerol
      注射液，係在被告於97年9月15日為警採集尿液之後始給
      與，自不可能影響前揭尿液檢驗之結果。又慈濟醫院對被
      告注射之嗎啡（Mo rphine）注射液含嗎啡成分，依Clark
      e'sIsolatioband Identification of Drugs一書第3版之
       記述，人體施用嗎啡後，其主要代謝物為嗎啡及其共軛
      物，故施用後，其尿液中可能驗出嗎啡成分，但應不會驗
      出可待因成分，亦據行政院衛生署管制藥品管理局以98年
      5月22日管檢字第098 0004941號函說明明確，有該函文1
      件在卷可考（附於一審卷），是被告於97年9月15日為警
      採集尿液前，固曾因開刀治療之必要而經醫院注射嗎啡（
      Morp hine）注射液，但該注射液經人體代謝之結果，並
      不會代謝出可待因，足見其尿液經臺灣檢驗科技股份有限
      公司檢驗結果，發現同時有嗎啡及可待因陽性反應，顯非
      因注射嗎啡（Morphine）注射液所致。
  、另再參酌海洛因經人體代謝後，在尿液中會產生單乙醯嗎
      啡、游離態嗎啡及大量結合態嗎啡，不會代謝產生可待因
      。但非法濫用之海洛因毒品在製成過程中常含有少量雜質
      乙醯可待因，乙醯可待因經人體代謝後，在尿液中會產生
      可待因，因此，非法施用海洛因毒品者，在尿液中可檢出
      較大量之嗎啡成分及較少量可待因成分；另可待因服用後
      經人體代謝，在尿液中會產生游離態可待因、游離態嗎啡
      、結合態可待因及結合態嗎啡，因可待因代謝速率較嗎啡
      快，因此，在治療過程中，尿液中可待因含量遠大於嗎啡
      含量，此經法務部法醫研究所以93年10月13日法醫毒字第
      09 30003574號函說明無訛，有該函文1件附卷可參（附於
      一審卷），據此可知，非法製造之海洛因或可待因經人體
      代謝後，尿液中均會檢出嗎啡及可待因之陽性反應，惟被
      告於警詢、偵查中迄至原審準備程序中，均未陳明其在為
      警採集尿液前，曾經服用任何含有可待因之藥物等情，而
      其嗣於原審審理時空言辯稱其另施用之安非他命、K他命
      等毒品內含有可待因成分云云，在本院審理時辯稱其有施
      用其他毒品，顯與常情有異，亦難予採信。則排除其在為
      警採集尿液前曾施用可待因之可能性後，足見其尿液中同
      時檢出呈嗎啡及可待因陽性反應，應係其施用海洛因所致
      。
  、復按海洛因經注射或吸入人體後，約百分之80於24小時內
      自尿中排出，一般而言，尿液中能否驗出嗎啡陽性反應與
      其投與量、投與途徑、採尿時間、個人體質及檢測方法之
      靈敏度有關，國外曾有文獻報導注射六毫克之海洛因鹽酸
      鹽，其代謝物嗎啡之平均可檢出時限約為26小時，業經行
      政院衛生署藥物食品檢驗局於81年9月8日以藥檢壹字第81
      14885號函述綦詳，亦為本院於職務所已知之事實。是被
      告於97年9月15日下午4時許為警採集其尿液前回溯26小時
      內，扣除其為警查獲以致人身自由受公權力合法拘束而無
      法施用毒品之時間，應曾施用過第一級毒品海洛因1次至
      明，其飾詞否認有施用第一級毒品海洛因之行為，顯係事
      後避就之詞，難予採信。
（五）綜上所述，本案事證明確，被告施用第一、二級毒品犯行
      均堪認定，應予依法論罪科刑。
四、核被告所為，係犯毒品危害防制條例第10條第1項之施用第
    一級毒品罪及同條第2項之施用第二級毒品罪。被告施用第
    一、二級毒品前，分別持有第一、二級毒品之低度行為，應
    為其施用各該毒品之高度行為所吸收，均不另論罪。被告所
    犯上開二罪間，行為互殊，犯意各別，應予分論併罰。又被
    告曾受有如事實欄一所示多次有期徒刑之宣告，最後一次係
    於97年1月29日縮短刑期執行完畢，此有本院被告前案紀錄
    表1件存卷可考，其於5年內故意分別再犯本案有期徒刑以上
    之罪，均構成累犯，皆應依刑法第47條第1項規定加重其刑
    。
五、原審以被告之罪證明確，援引毒品危害防制條例第10條第1
    項、第2項，刑法第11條前段、第47條第1項、第51條第5款
    等規定，並審酌被告前因施用毒品，獲得不起訴處分之寬典
    ，復經法院判決刑罰，仍無法戒絕毒癮，再次漠視法令禁制
    而犯本罪，惟其施用毒品所生危害，實以自戕身心健康為主
    ，對於他人生命、身體、財產等法益，尚無明顯而重大之實
    害，兼衡其犯罪後僅願承認刑責較輕之施用第二級毒品犯行
    ，卻飾詞否認刑責較重之施用第一級毒品犯行等一切情狀，
    就被告所犯施用第一級毒品部分，量處有期徒刑壹年，就施
    用第二級毒品部分，量處有期徒刑陸月，並合併定其執行刑
    為有期徒刑壹年肆月，經核其認事用法均無不合，量刑亦稱
    妥適，本件被告上訴意旨否認施用第一級毒品及請求輕處，
    均難認為有理由，應予駁回。
據上論斷，應依刑事訴訟法第368條，判決如主文。
本案經檢察官劉斐玲到庭執行職務。
中    華    民    國    99    年    4     月    15    日
                  刑事第十六庭審判長法  官  陳晴教
                                    法  官  王敏慧
                                    法  官  許增男
以上正本證明與原本無異。
施用第一級毒品部分如不服本判決，應於收受送達後10日內向本
院提出上訴書狀，其未敘述上訴之理由者並得於提起上訴後10日
內向本院補提理由書（均須按他造當事人之人數附繕本）「切勿
逕送上級法院」。
其餘部分不得上訴。
                                    書記官  廖麗蓮
中    華    民    國    99    年    4     月    16    日
附錄：本案論罪科刑法條全文：
毒品危害防制條例第10條
施用第一級毒品者，處6 月以上5 年以下有期徒刑。
施用第二級毒品者，處3 年以下有期徒刑。

司法院資訊處製作；財團法人民間司法改革基金會備份。
